【裁判字號】    89,易,465
【裁判日期】    891205
【裁判案由】    詐欺
【裁判全文】
臺灣高雄地方法院刑事判決                          八十九年度易字第四六五號
    公  訴  人  臺灣高雄地方法院檢察署檢察官
    被      告  乙○○
右列被告因詐欺案件，經檢察官提起公訴（八十八年度偵字第一四九六四號），本院
判決如左：
    主  文
乙○○無罪。
    理  由
一、公訴意旨略以：被告乙○○於民國八十四年間至八十六年中，原為設於高雄市○○區○○路三一一號「閣家歡」ＫＴＶ經理，而丙○○、丁○○、甲○○、李基
    法、劉芷芸、謝佳成、葉廷昌等人於當時則均該店員工。於八十六年二、三月間
    ，因乙○○與戊○○及張簡茂森（惟簽約名義人則為其妻黃麗蓉）約定另行出資
    於高雄縣鳳山市開設經營「歡樂唱ＫＴＶ」，約定資本額為新台幣（下同）五千
    萬元，由乙○○出任總經理，並出資一千五百萬元，其乙○○出資部分並內含公
    司內部員工認股投資額三百五十萬元。詎乙○○竟基於意圖為自己不法所有之概
    括犯意，假藉員工可認股分紅之名義，向告訴人丙○○、丁○○、甲○○及李基
    法、劉芷芸、謝佳成、葉昌延等員誆稱可在其所占股份內投資入股「歡樂唱ＫＴ
    Ｖ」（即俗稱插暗股），並宣稱可定期分紅，使上開員工信以為真，而向上開員
    工各詐騙出資如附表所示之金額，共計詐得新臺幣（下同）五百七十五萬元，遠
    超過所約定員工認股之三百五十萬元。惟乙○○向上開員工詐得金錢後，並未將
    該等款項用於投資「歡樂唱ＫＴＶ」，而將餘款供己運用並花用殆盡，迄八十七
    年五月間，上開員工至上開歡樂唱ＫＴＶ上班後，發現實際負責人並非乙○○，
    而係戊○○與黃麗蓉二人，且因未曾分紅，乃向其等詢問投資情形，始發現乙○○並未將募得款項用於投資該ＫＴＶ，上開員工不甘受騙，乃向乙○○要求退還
    所投資款項，乙○○不得已，只好依所投資金額簽發本票交付予上開員工，惟屆
    期亦均未兌現。因認被告乙○○涉犯刑法第三百三十九條第一項之詐欺取財罪嫌
    等語。
二、公訴人認被告涉犯上開犯罪，係以被告乙○○與證人戊○○約定投資額中，被告
    占一千五百萬元，其中有三百五十萬元為員工認股，計入被告所占股份，而被告
    僅出資九百萬元，其中有尚有五百五十萬元係屬王松平、洪福源、余謀忠所出資
    （即插暗股）之部分等情，業經被告坦認不諱，而其餘四百四十萬元部分，經證
    人戊○○、張簡茂森證稱被告僅出資二百五十七萬元，另二百萬元係支票支出，
    惟亦因退票而未兌現等語，而與被告所陳金額有所出入。雖證人戊○○、張簡茂
    森與被告關於出資部分尚有紛爭，其證詞尚不能直接作為被告實際出資金額之唯
    一證據，惟縱認被告所陳金額屬實，被告出資僅有九百萬元，扣除王松平、洪福
    源、余謀忠所出資（即插暗股）之部分外，亦僅有四百四十萬元，而被告以員工
    認股名義向員工募集之金額竟高達五百七十五萬元，遠超過其與證人戊○○、張
    簡茂森所約定之三百五十萬元。若此四百四十萬元部分係被告自己出資，則其所
    募得員工出資均未依約作為出資。若認被告所投資四百四十萬元均係其以員工認
    股金額支出，惟其以員工認股名義所募得之款項高達五百五十七萬元，亦未全部
    實際拿出作為歡樂唱ＫＴＶ投資，而被告自己則分文未付，是被告以員工認股名
    義向員工募得五百七十五萬元後，並未依約將該款項實際作為員工認股而出資，
    足認被告係假藉員工認股之名義向員工詐取金錢作為自己資金而為運用等情，以
    為論據。訊據被告乙○○固不否認向告訴人丙○○、丁○○、甲○○及李基法、
    劉芷芸、謝佳成、葉昌延等人以投資「歡樂唱ＫＴＶ」為由收取款項，亦曾向王
    松平、洪福源及余謀忠等人收取五百五十萬元之事實，惟堅詞否認有何詐欺之情
    事，辯稱：伊向丁○○所收取之款項未達一百五十萬元，因為當時以丁○○之名
    義所參加之二會互助會所標得之會款，會首張梅珠及涂素珍倒會，並未將會款交
    給伊，所以丁○○實際所交付之款項應僅有八十四萬元，而伊亦未收到葉廷昌之
    一百萬元，而伊向告訴人丙○○、丁○○、甲○○及李基法、劉芷芸、謝佳成等
    人所收取之款項，均已投資於「歡樂唱ＫＴＶ」，共投資一千餘萬元，無法分紅
    之原因是因為景氣不好等語。
三、按犯罪事實應依證據認定之，無證據不得推定其犯罪事實；又不能證明被告犯罪
    ，應諭知無罪之判決。刑事訴訟法第一百五十四條及第三百零一條分別定有明文
    。次按，刑法第三百三十九條第一項詐欺取財罪之成立，必須行為人自始即基於
    不法所有之意圖，以詐術使人交付財物，始能構成，所謂以詐術使人交付，必須
    被詐欺人因其詐術而陷於錯誤，若其所用方法，不能認為詐術，亦不致使人陷於
    錯誤，即不構成該罪，最高法院四十六年台上字第二六○號著有判例可資參照。
    又刑法上之詐欺罪與侵占罪，雖同屬侵害財產法益之犯罪，然侵占罪係以行為人
    先持有他人之物，嗣變易其原來之持有意思而為不法所有之意思，予以侵占為構
    成要件；而詐欺罪係以行為人原未持有他人之物，因意圖不法所有，施用詐術手
    段使人陷於錯誤而交付財物為構成要件，是以若行為人於取得他人所交付之物時
    ，並未施用詐術，而係於取得他人之物後，始基於意圖為自己不法所有之犯意，
    將所持有之他人之物加以挪用侵占，應論以侵占罪，而非詐欺罪。
四、經查，被告係以投資「歡樂唱ＫＴＶ」為由，向告訴人丙○○、丁○○、甲○○
    及李基法、劉芷芸、謝佳成、葉昌延等人收取款項，業據告訴人丙○○、丁○○
    及甲○○於偵訊及本院庭訊時指訴明確；而「歡樂唱ＫＴＶ」嗣後業經成立，被
    告亦確有投資約九百九十萬元之事實，並據證人即「歡樂唱ＫＴＶ」之股東戊○○於檢察官偵查時及本院審理時到院證述明確，則被告當時向告訴人丙○○、丁○○、甲○○及李基法、劉芷芸、謝佳成、葉昌延等人以投資「歡樂唱ＫＴＶ」
    為由收取款項，即並非基於意圖為自己不法之所有，而施用詐術方取得告訴人丙○○、丁○○、甲○○及李基法、劉芷芸、謝佳成、葉昌延等人所交付之款項；
    雖當時被告與「歡樂唱ＫＴＶ」之其他股東戊○○等人約定員工認股之金額僅限
    於三百五十萬元，然被告向告訴人丙○○、丁○○、甲○○及李基法、劉芷芸、
    謝佳成、葉昌延等人收取超過三百五十萬元之部分，亦應屬違反其與「歡樂唱Ｋ
    ＴＶ」其他股東所為約定員工認股僅限於三百五十萬元之民事問題，尚難以被告
    因超收與「歡樂唱ＫＴＶ」其他股東約定員工認股之三百五十萬元，即認被告向
    告訴人丙○○、丁○○、甲○○及李基法、劉芷芸、謝佳成、葉昌延等人收取投
    資款項之初係基於意圖自己不法所有之犯意，而施用詐術；況「歡樂唱ＫＴＶ」
    之投資股東契約書中，亦並未約定若被告就員工認股之部分有超收之情形，將導
    致被告之投資無效及其他法律效力之規定，此有「歡樂唱ＫＴＶ」投資股東契約
    書一份在卷可稽，被告所為投資「歡樂唱ＫＴＶ」之行為，仍屬有效。至被告自
    身有無實際出資投資「歡樂唱ＫＴＶ」？其出資額若干？與被告是否係基於意圖
    為自己不法之所有，而向告訴人丙○○、丁○○、甲○○及李基法、劉芷芸、謝
    佳成、葉昌延等人收取投資款並無關聯，縱被告自身並未實際出資，亦無法由此
    即推論被告向告訴人等人收取款項即係基於不法所有之犯意；綜上所述，「歡樂
    唱ＫＴＶ」既確經成立，而被告亦確曾投資「歡樂唱ＫＴＶ」，且其投資並非無
    效，顯見被告向告訴人丙○○、丁○○、甲○○及李基法、劉芷芸、謝佳成、葉
    昌延等人以投資「歡樂唱ＫＴＶ」為由取收款項，並非基於意圖為自己不法之所
    有，且有施用詐術之行為，自難以詐欺相繩之。公訴人所舉之證據尚無法證明被
    告犯罪。此外，復查無其他積極證據足認被告有公訴人所指之犯行存在，不能證
    明被告犯罪，依法應為無罪之諭知。
五、至被告向被告向告訴人丙○○、丁○○、甲○○及李基法、劉芷芸、謝佳成、葉
    昌延以及向王松平、洪福源及余謀忠等人所收取之款項數額，是否全用於投資「
    歡樂唱ＫＴＶ」？有無另涉犯侵占罪嫌？因係不同之犯罪構成要件事實，不在起
    訴範圍，自非本院所得審究，宜由檢察官另為適法之處理，併此敘明。
據上論斷，應依刑事訴訟法第三百零一條第一項，判決如主文。
本案經檢察官蕭宇誠到庭執行職務。
中    華    民    國      八十九      年      十二月      五      日
                                  臺灣高雄地方法院刑事第六庭
                                      法  官   李怡諄
右正本證明與原本無異。
如不服本判決，應於判決送達後十日內，向本院提出上訴狀。
                                      書記官   董明惠
中    華    民    國      八十九      年      十二      月      五      日


司法院資訊處製作；財團法人民間司法改革基金會備份。
